臺灣臺南地方法院刑事判決
108年度訴字第1459號
公  訴  人  臺灣臺南地方檢察署檢察官
被      告  賴信宏




選任辯護人  沈聖瀚律師
上列被告因殺人未遂案件，經檢察官提起公訴 （108年度營偵字
第1282號），本院判決如下：
    主  文
賴信宏犯重傷害未遂罪，處有期徒刑參年肆月。
    事  實
一、賴信宏與蔡宏偉有債務糾紛，於民國108年4月8日上午7時許
    ，蔡宏偉搭乘林哲宇駕駛之自小客車，同往臺南市○○區○○○
    里000○00號賴信宏之租屋處，由蔡宏偉獨自入屋向賴信宏追
    討債務。賴信宏因睡夢中，不滿蔡宏偉入屋索債，明知頭部
    為人體重要且脆弱部位，若以刀等銳器持續朝人臉部砍擊，
    極有可能造成重傷害，仍基於重傷害之犯意，持長刀1支，
    朝蔡宏偉臉部接續砍擊數下，蔡宏偉隨即逃至屋外。賴信宏
    亦緊追出屋外，見蔡宏偉友人林哲宇持棍棒下車，竟承上開
    重傷害之犯意，持刀朝林哲宇、蔡宏偉之臉部一陣砍擊，因
    林哲宇、蔡宏偉以手保護頭部，造成林哲宇受有頭皮損傷、
    開放性傷口4處共30公分、臉部多處損傷共10公分、左前臂
    開放性傷口併韌帶受損、4條肌腱、2條肌肉斷裂等重傷害未
    遂，幸逃至附近躲藏，惟隨即休克，嗣經他人送醫急救。蔡
    宏偉則受有頭皮開放性傷口4公分、右眉開放性傷口4公分、
    下頷開放性傷口3公分、右肘開放性傷口1.5公分、右腕開放
    性傷口1公分、左胸下端外側挫傷等傷害，亦趁機離去就醫
    。
二、案經蔡宏偉訴由臺南市政府警察局白河分局移送臺灣臺南地
    方檢察署檢察官偵查起訴。 
    理  由
壹、程序部分（證據能力之認定）： 
一、按被告以外之人於審判外之言詞或書面陳述，除法律有規定
    者外，不得作為證據，刑事訴訟法第159條第1項定有明文。
    查證人蔡宏偉、林哲宇於警詢時之供述，為被告以外之人於
    審判外之陳述，被告賴信宏及辯護人已於本院準備程序中就
    此傳聞證據表示不同意具有證據能力，查證人2人上開供述
    無刑事訴訟法第159條之2、第159條之3例外得為證據之情況
    ，且審理中證人林哲宇已到庭具結作證，應認證人2人上開
    警詢之陳述，無證據能力。
二、又按被告以外之人於偵查中向檢察官所為之陳述，除顯有不
    可信之情況者外，得為證據，刑事訴訟法第159 條之1 第2
    項定有明文。本件證人林哲宇於偵查中之證述，雖屬被告以
    外之人於審判外之陳述，且被告及辯護人就此部分不同意作
    為證據，惟檢察官於偵訊前已踐行具結程序，此觀偵訊筆錄
    所載及所附證人結文甚明（見偵卷頁249至251），合於法定
    要件，而上開證人係成年人，有完足之觀察、記憶及陳述能
    力，檢察官亦無任何違法取供情事，其所為之證據顯係出於
    自由意志，可信性甚高，復查無「顯有不可信之情況」，依
    刑事訴訟法第159 條之1 第2 項規定，為傳聞證據之例外，
    應有證據能力。
三、至於本院判決所引用之非屬供述證據之其他書證、物證，除
    扣案的長刀一把，被告及辯護人表示並非案發時之兇刀，不
    同意具有證據能力外（證人林哲宇亦表示非本案之兇刀），
    其餘均係依法定程序而取得，而有證據能力，且經本院依刑
    事訴訟法第164 、165 條等規定踐行法定證據調查程序，並
    使被告、辯護人為證據能力及證明力之意見表示，自得為認
    定被告犯罪事實所憑之依據。
貳、實體部分（認定事實所憑之證據及理由）：
一、訊據被告賴信宏固坦承有於108年4月8日上午7時與被害人2
    人發生打鬥糾紛乙情，然矢口否認有何殺人或重傷害犯行，
    辯稱：「當天蔡宏偉爬窗進入我的住處，當時我在睡覺，我
    聽到有聲音，我看到蔡宏偉進入裡面，我叫他離開他不離開
    ，我跟他起口角，後來林哲宇他也爬窗戶進來屋內，就直接
    拿刀子往我頭部砍下去，我全身是血才去搶他的刀子，搶刀
    子的過程中，蔡宏偉從他身上拿棍棒打我。傷害的部分我有
    認罪，但是我否認我有殺人或重傷害的犯意，我只是出於傷
    害意思」等語。
    經查：
㈠、證人即被害人林哲宇於本院審理時具結證稱：「108 年4 月8
     日蔡宏偉找我去。蔡宏偉說他有借被告錢，他沒有摩托車
    ，他那台摩托車好像不在他那邊，剛好我有車子，蔡宏偉請
    我載他去被告家跟被告拿錢，我就在車上等。一起前往還有
    一個女生，那個女生是蔡宏偉的朋友。（問：為何蔡宏偉說
    那個女生是你女朋友？）是蔡宏偉要介紹那個女生給我，不
    是我女朋友，我跟那個女生完全不認識，只有加微信而已，
    我認識她不到一天。到了被告家，蔡宏偉先下車，我在車上
    等蔡宏偉。蔡宏偉進去的時候跟我說他們可能會起爭執，擔
    心會起衝突，就用他的微信打給我，保持通話中，保持通話
    當下，他進去之後把電話放在口袋裡面，我的電話也是有開
    擴音，他就說可能錢要不回來了，會起衝突，起衝突當下我
    聽到的時候，進去沒多久就打起來了，那時候我就看到蔡宏
    偉被賴信宏拿著開山刀追出來，我當下聽到聲音的時候想說
    到底要不要下車，追出來的時候，看到被告拿刀，我覺得事
    情比較嚴重，我就下去幫忙阻擋。（問：蔡宏偉進去被告家
    中的時候，有無持任何刀具或棍棒？）有。蔡宏偉好像是拿
    球棒，有一個鋁棒，我記得蔡宏偉是拿兩支。刀具好像沒有
    。蔡宏偉是把棍棒插在右後腰，那一天他好像是穿一件紅色
    外套，就插在身上，起衝突的時候，我就在車上拿塑膠的棍
    棒下去幫他阻擋。（問：{提示警卷蔡宏偉108 年4 月8 日
    調查筆錄第3 頁}當時蔡宏偉是說他也拿出防身用的三節棍
    抵擋？）三節棍我沒看到，可能蔡宏偉那時已帶在身上，那
    時候他手上拿著的是那支鋁棒，因為鋁棒比較大，伸縮棍那
    時候他好像是放在口袋，因為我記得他身上不只拿一支而已
    ，他有跟我講。（問：你有聽到蔡宏偉的呼救聲？）不是呼
    救聲，是打鬧聲，打鬧聲之後我在猶豫要不要下車，在猶豫
    時，蔡宏偉就衝出來。因為微信那時候是保持通話，蔡宏偉
    叫我幫他注意，我事前就有跟他講說錢應該是要不回來，起
    衝突不如就這樣算了，當下蔡宏偉進去的時候就已經開始打
    了。看到蔡宏偉出來，我才下車。我看到被告拿刀，我當然
    要拿棍棒（問:發生的過程中，被告有受傷？)他有流血，如
    何造成的？因為我的眼鏡被他打掉了，我進去幫蔡宏偉擋的
    時候，從外面追過來，我下車拿著東西下去打，之後又打到
    廣場院子那邊，然後打到他家去，那時候我還跟他邊打邊講
    。整個發生衝突的過程從屋外到屋內，之後又到屋外的那條
    路旁，那時候我的棍棒被被告打斷後，他叫我們兩個人跪下
    。衝突過程中，我看到被告追到外面時，我是一邊幫蔡宏偉
    阻擋，蔡宏偉是讓被告追到屋內去，那時候是從屋外打到屋
    內，因為我的眼鏡那時候把被告打斷掉，看不到。(問:衝突
    如何停下來？)我逃掉。被告叫我們兩人跪在路邊，被告跟
    我講說「你敢給恁爸殺」（台語），在那裡一直罵，刀子往
    下砍到我頭部時，我就用手擋，他在我的手上砍了三刀，我
    的手沒有力氣，整個人躺在地上，被告還往我頭上再補兩刀
    ，幾刀我忘記了，後來又從我後面繼續砍我。砍完我之後，
    他又繼續罵蔡宏偉，邊罵邊砍，蔡宏偉看到我被砍到躺在地
    上無法動彈時，他想要離開，被告就開始往蔡宏偉那邊打他
    或殺他，我見被告靠近蔡宏偉時，我就趕緊爬起來逃跑，並
    沿路喊救命，我跑到一個年紀較大的伯母家裡，我看到那個
    伯母在清掃家裡、拖地，我就在伯母的客廳前方空地倒下來
    ，我叫她趕快報警，我一路喊救命，倒地之後的事我都忘記
    了，當時我看不清楚，我頭上被砍一刀、用手擋刀之後的過
    程我都不太有記憶，很嚴重。」等語（見院卷頁428至455）
㈡、有關扣案之長刀一把為何人所有，是否為被告犯案時所持之
    兇刀；及案發前雙方聯絡之過程等情。證人即被害人林哲宇
    於本院審理時具結證稱：「(問:被告從頭到尾只有拿開山刀
    ？)我看不見，我只記得是開山刀，因為我都是刀傷。我只
    看到被告拿開山刀，有無拿其他的棍棒我不清楚，因為我的
    眼鏡在外面時就被打斷了。(問：被告一直辯稱砍你們的刀
    是你們帶去的，有何意見？)不是我們帶去的，我車上那時
    候只有蔡宏偉的球棒，以及我那兩支鎮暴部隊在用的塑膠棍
    棒而已。(問:當初被告是如何砍你？為何會砍到見骨？)由
    上往下，就這樣揮（高舉右手後往下揮動）。揮下來，被告
    叫我們兩人跪在路邊。(問:被告的頭皮上有7公分的撕裂傷
    ，該傷勢如何而來？)蔡宏偉那時拿棍棒打被告的。(問:被
    告砍你的第一刀是先從頭部還是身體？你如何抵抗？)第一
    刀是頭跟臉，劃到眼睛這邊。我那時拿塑鋼、斷掉的那支棒
    子抵抗，斷掉後，被告往我的臉這邊要砍我的頭，就是眼睛
    這邊，眼鏡斷掉之後，第二刀沒有閃掉，又往我的嘴唇正下
    方下去。手是到外面被砍的，被告叫我們跪下來後砍的。頭
    部、臉是在屋內被砍的。門口路邊，被告繼續砍。被告拿的
    那一支刀沒有弧度，是直的，有握把，好像是一體成形的，
    不是有弧度的。（問：知道當天蔡宏偉要要多少債務？）好
    像是1萬7500元，他跟我說的。當天在車上的女生是傳播妹
    （問：是跟被告交易的傳播妹？你之前有說那個傳播妹去被
    告家服務過，有東西忘了拿，知道你們那天要去要債，所以
    跟你們一起去，是否如此？）那個女生是說她有東西忘記在
    被告家，她去過被告家。傳播妹說她有一個K 他命的盤子放
    在被告家，她要去拿。（問：為何蔡宏偉在警詢中說是欠傳
    播妹的錢？）我不知道原由，蔡宏偉只跟我說賴信宏是跟他
    借現金。（問：你們為何選在清晨7點去要1萬7500元？）因
    為那一天沒有睡，那天我留在嘉義，本來上午我就要回家，
    因為蔡宏偉沒有摩托車可以回去，我就說要載他回家，他說
    他身上沒有錢，看我能不能順路載他去跟賴信宏要錢。（問
    ：蔡宏偉於警詢中說他清晨7 點過去，被告沒有開門，他就
    從窗戶爬進去，他進去之後，被告醒過來後看到蔡宏偉說{
    你要做什麼，你現在趕快離開}」，但是蔡宏偉沒有離開，
    後來雙方才打起來，這個過程你瞭解嗎？）我不瞭解。蔡宏
    偉事先要去的時候有打給賴信宏，賴信宏有無跟蔡宏偉通聯
    ，我不知道，但是蔡宏偉那時應該是有確定賴信宏可能會還
    錢，他才載我過去。假如他們兩人沒有約好要還錢，蔡宏偉
    又委託我載他去要錢，這樣很奇怪，討論還錢的事情是蔡宏
    偉在我們出發前，蔡宏偉有跟我說他有跟賴信宏聯繫，他才
    委託我一起去跟賴信宏要錢，那時候我車上在放音樂，蔡宏
    偉就跟我說可能他們會起衝突。要進去被告家前，有聽到蔡
    宏偉跟被告在通電話，他們有聯絡。（問：被告知道你們要
    去嗎？）他應該不知道，因為那時候是蔡宏偉跟被告聯繫的
    ，但是沒有跟他講時間。他們通電話大概凌晨的時候。在凌
    晨跟當天早上的前一天晚上，他們也有聯繫」等語。（見院
    卷頁428至455）
㈢、就被告身上之7公分刀傷如何而來，證人即被害人林哲宇於本
    院審理時具結證稱：「（問：被告有一個7 公分的開放性傷
    口，如果刀子是被告的，而且一直沒有到你們手上的話，被
    告的刀傷，就有問題，如果被告只是棍傷，因為球棒很硬也
    有可能造成。你們對於兇刀是誰的，到底是被告把你們帶去
    的兇刀搶過去，還是就是被告的，他拿出來就開始砍；如果
    刀是被告的，你們沒有帶刀，被告不應該有刀傷，因為你們
    沒有刀子？你確定你們沒有帶刀去？）我們沒有帶刀去。我
    們手上也沒有拿過刀（問：所以被告不應該有刀傷？）對，
    我們沒有拿刀。」等語（見院卷頁428至455）
㈣、綜上所述，本案係起因於小額之債務糾紛、被告並不知情告
    訴人何時會到達、被告並未同意告訴人進入屋內、告訴人及
    被害人均持有兇器、被告受有刀傷、被害人林哲宇受傷極為
    嚴重、告訴人蔡宏偉亦受有刀傷等事實，有上開證詞可據，
    亦為被告所不爭執；復有被告租屋處照片（見警卷頁23至26
    ）被害人林哲宇倒臥處照片（見警卷頁20）、勘察採證同意
    書、臺南市政府警察局白河分局扣押筆錄、物品目錄表（見
    警卷頁12至16）、林哲宇之柳營奇美醫院診斷證明書、108
    年8月12日奇柳醫字第1126號函暨檢附之病情摘要、病歷資
    料、照片及嘉義長庚紀念醫院108年8月6日長庚院嘉字第108
    0850286號函暨檢附之病歷資料（見警卷頁11、偵卷頁35至7
    3、77至79、83至201）、蔡宏偉之柳營奇美醫院診斷證明書
    、108年8月12日奇柳醫字第1126號函暨檢附之病情摘要、病
    歷資料、照片（見警卷頁10、偵卷頁77、81、203至243）、
    被告之柳營奇美醫院診斷證明書及109 年2月20日奇柳醫字
    第0229號函暨檢附之病情摘要、病歷資料（見警卷頁9、本
    院卷頁79至103）、警方繪製之林哲宇逃離現場圖（見警卷
    頁32）、臺南市政府警察局白河分局109年4月10日南市警白
    偵字第1090177375號函暨檢送賴信宏涉嫌殺人未遂案職務報
    告（見本院卷頁137至139）等在卷可稽，上開事實合先確定
    。
二、按稱重傷者，謂下列傷害：毀敗或嚴重減損一目或二目之視
    能。毀敗或嚴重減損一耳或二耳之聽能。毀敗或嚴重減損語
    能、味能或嗅能。毀敗或嚴重減損一肢以上之機能。毀敗或
    嚴重減損生殖之機能。其他於身體或健康，有重大不治或難
    治之傷害。刑法第10條第3 項定有明文。而使人受重傷未遂
    與普通傷害之區別，應以加害時有無致人重傷之故意為斷。
    至於被害人受傷之部位以及加害人所用之兇器，有時雖可藉
    為認定有無重傷故意之心證，究不能據為絕對之標準（最高
    法院55年度台上字第1703號判例意旨參照），又加害人有無
    重傷害之犯意，乃其個人內在之心理狀態，欲判斷其主觀上
　　之犯意究係殺人未遂、重傷害或普通傷害，應就外在之一切
    證據，詳查審認，舉凡其犯罪之動機、兇器類別、行兇之具
    體過程、傷痕之多寡輕重、傷勢程度、案發當時之情境、犯
    後態度等，綜合研析，作為認定之基礎。
三、查本案就被害人林哲宇部分，被告所犯究竟是殺人未遂、重
    傷害未遂或普通傷害，有下列事證可資認定：
  1.本案是因為1萬多元之債務所引起，雙方並無深仇大恨，被
    告之犯罪動機有無殺人至死之犯意，應詳為調查。
　2.本案被告係在清晨，遭不明人士進入家中，且來人2人均持
    有兇器，被告曾經要求他們離去，並非一開始就主動攻擊，
    被告事先並不知情對方何時會到家中。
　3.被害人林哲宇受傷之後逃到隔壁求救，被告並未繼續追殺。
　4.參酌被害人林哲宇受有頭皮損傷、開放性傷口4處共30公分
    、臉部多處損傷共10公分、左前臂開放性傷口併韌帶受損、
    4條肌腱、2條肌肉斷裂等，傷勢嚴重，極可能毀敗或嚴重減
    損一肢以上之機能，而對人之身體或健康造成重大不治或難
    治之重傷害結果，被告為具有正常智識之成年人，其明知於
    此，猶持刀朝被害人林哲宇身上砍殺，造成極為嚴重之開放
    性傷口，且下手多次，顯見其容認縱使發生重傷害之結果亦
    不違其本意，而為上開行為；是被告主觀上具有對被害人之
    身體或健康，造成重大不治或難治之重傷害之不確定故意，
    顯非基於普通傷害之犯意，但綜合上開事證，亦無明確證據
    足以認定被告有殺人致死之犯意，依事證有疑，有利被告之
    法則，實無法率予認定被告有殺人之犯意。按被害人林哲宇
    經送醫急救，經醫院診治後，傷勢均未達重大不治或難治之
    程度等情，有前開病歷在卷可佐，是本件並未造成重傷害之
    結果，而止於未遂，亦堪認定。綜上所述，本件事證明確，
    被告重傷害未遂之犯行洵堪認定，應予依法論科。
四、論罪科刑：
    核被告所為，係犯刑法第278 條第3 項、第1 項之重傷害未
    遂罪；至公訴意旨認被告上開所為，係涉犯刑法第271 條第
    2 項、第1 項之殺人未遂罪，起訴法條容有未洽，本院於審
    理時已當庭諭知被告，並載明筆錄，無礙被告之訴訟防禦權
    ，爰依法變更起訴法條如上。被告對告訴人蔡宏偉、被害人
    林哲宇分別所為之普通傷害及重傷害未遂之行為，於密接之
    時、地實施，難以強行分開，應評價為一行為觸犯數罪名之
    想像競合犯，依刑法第55條之規定從一重論以重傷害未遂罪
    論處，並依未遂犯之規定減輕其刑 。爰審酌被告僅因細故
    糾紛，以暴力相向，下手殘暴，造成被害人受傷甚為嚴重，
    告訴人亦受有頭、臉之傷害，心理均受到極大驚恐，實應嚴
    懲，兼衡被告尚未與被害人及告訴人達成和解，取得原諒；
    及其自陳高中肄業，已婚，育有1 個小孩，國小三年級，由
    被告撫養，其教育程度及家庭經濟狀況等一切情狀，量處如
    主文所示之刑。
五、沒收：
    本件被告持以犯案之兇刀1 支，並未扣案，亦不明為何人所
　  有，為免日後執行困難，爰不予宣告沒收，併此指明。其餘
　  所扣證物，被告否認為其所有，亦無證據證明為供本案所用
　  ，爰不宣告沒收，附此敘明。
據上論斷，依刑事訴訟法第299條第1項前段、第300條，刑法第2
78條第3項、第1項、第277、第55條、第25條第2項，刑法施行法
第1條之1，判決如主文。
本案經檢察官郭俊男提起公訴，檢察官羅瑞昌到庭執行職務。
中　　華　　民　　國　　110 　年　　3 　　月　　11　　日
　　　　　　　  刑事第三庭  審判長 法  官   陳本良
　　　　　　　　　　
                                   法  官   陳郁婷
　　　　　　　　　　　　　　　　　　　 
                                   法  官   張  菁　　
以上正本證明與原本無異
如不服本判決應於收受本判決後20日內向本院提出上訴書狀，並
應敘述具體理由。其未敘述上訴理由者，應於上訴期間屆滿後20
日內向本院補提理由書狀（均須按他造當事人之人數附繕本）
「切勿逕送上級法院」。
　　　　　　　　　　　　　　　　    書記官  蔡佳玲
中　　華　　民　　國　　110 　年　　3 　　月　　11　　日
附錄本案論罪科刑法條
中華民國刑法第278條
（重傷罪）
使人受重傷者，處 5 年以上 12 年以下有期徒刑。
犯前項之罪因而致人於死者，處無期徒刑或 7 年以上有期徒刑
。
第 1 項之未遂犯罰之。
中華民國刑法第277條
傷害人之身體或健康者，處5年以下有期徒刑、拘役或50萬元以
下罰金。
犯前項之罪，因而致人於死者，處無期徒刑或7年以上有期徒刑
；致重傷者，處3年以上10年以下有期徒刑。